ACORDAO-COMPLETO-2428243

ACÓRDÃO 5963/2021 ATA 11/2021 - SEGUNDA CÂMARA

VISTOS, relatados e discutidos estes autos de pensões civis deferidas pela administração do Tribunal Superior do Trabalho em favor de Dulce de Souza Carvalho, a partir do falecimento de Paulo Cezar Carvalho, em favor de Elizeth Martins Jardim Carneiro e Marcos Antônio Carneiro Júnior, a partir do falecimento de Marcos Antônio Carneiro, e em favor de Maria dos Anjos dos Santos França, a partir do falecimento de Manoel Horário França;
ACORDAM os Ministros do Tribunal de Contas da União, reunidos em Sessão da 2ª Câmara, nos termos do art. 71, III e IX, da Constituição de 1988, e dos arts. 1º, V, 39, II, e 45 da Lei nº 8.443, de 1992, além dos arts. 260, § 1º, e 262, § 2º, do RITCU, ante as razões expostas pelo Relator, em:
9.1. assinalar a legalidade do ato de alteração da pensão civil instituída por Marcos Antônio Carneiro em favor de Elizabeth Martins Jardim Carneiro e Marcos Antônio Carneiro Júnior (à Peça 23 sob o n.º 20788401-05-2003-000019-1) , concedendo-lhe o respectivo registro, nos termos do art. 6º, § 2º, da Resolução TCU n.º 206, de 2007;
9.2. reconhecer o registro tácito para o ato inicial da pensão civil instituída por Manoel Horário França em favor de Maria dos Anjos dos Santos França (à Peça 22 sob o n.º 20788401-05-2003-000006-0) e o registro tácito para o ato de alteração da pensão civil instituída por Paulo Cezar Carvalho em favor de Dulce de Souza Carvalho (à Peça 24 sob o n.º 20788401-05-2004-000003-7) , nos termos, por analogia, da Tese n.º 445 de Repercussão Geral no STF e da subsequente jurisprudência inaugurada pelo TCU a partir do Acórdão 122/2021-TCU-Plenário;
9.3. dispensar o ressarcimento das quantias percebidas indevidamente, mas de boa-fé, em consonância com a Súmula nº 106 do TCU;
9.4. determinar que, no prazo de 15 (quinze) dias contados da ciência desta deliberação, a administração do Tribunal Superior do Trabalho adote a seguinte medida:
9.4.1. promova, no prazo de 30 (trinta) dias contados da ciência desta deliberação, a efetiva correção sobre os indevidos pagamentos identificados na ficha financeira de Elizabeth Martins Jardim Carneiro e Marcos Antônio Carneiro Júnior pela rubrica como "FC/CJ (OPCAO) - PC" sob o valor de R$ 1.185,05;
9.5. promover por intermédio da Sefip, no prazo de 30 (trinta) dias contados da ciência desta deliberação, a adoção das seguintes medidas:
9.5.1. passe a buscar a devida revisão de ofício sobre o referido ato inicial da pensão civil instituída por Manoel Horário França em favor de Maria dos Anjos dos Santos França (à Peça 22 sob o n.º 20788401-05-2003-000006-0) e sobre o ato de alteração da pensão civil instituída por Paulo Cezar Carvalho em favor de Dulce de Souza Carvalho (à Peça 24 sob o n.º 20788401-05-2004-000003-7) , nos termos do art. 260, § 2º, do RITCU e, por analogia, nos termos da aludida Tese n.º 445 de Repercussão Geral no STF, além da subsequente jurisprudência inaugurada pelo TCU a partir do Acórdão 122/2021-TCU-Plenário;
9.5.2. dê ciência do inteiro teor desta deliberação aos interessados indicados pelos itens 9.1 e 9.2 deste Acórdão, alertando-os de que o efeito suspensivo proveniente da eventual interposição de recurso junto ao TCU não os eximirá da devolução dos valores percebidos indevidamente após a notificação, diante do não provimento desse recurso; devendo encaminhar os comprovantes da correspondente notificação ao TCU, com a adicional comprovação sobre o efetivo cumprimento do item 9.4.1 deste Acórdão, dentro do prazo de 30 (trinta) dias contados da ciência desta deliberação;
9.5.3. envie a cópia do presente Acórdão, com o Relatório e a Proposta de Deliberação, à administração do Tribunal Superior do Trabalho, para ciência e efetivo cumprimento ao item 9.4 deste Acórdão; e
9.6. arquivar o presente processo, sem prejuízo de a unidade técnica promover o monitoramento da determinação proferida pelo item 9.4 deste Acórdão, representando ao TCU, se necessário.

Pensão civil deferida pela administração do Tribunal Superior do Trabalho em favor de Dulce de Souza Carvalho a partir do falecimento de Paulo Cezar Carvalho, de Elizeth Martins Jardim Carneiro e Marcos Antônio Carneiro Júnior a partir do falecimento de Marcos Antônio Carneiro, além de Maria dos Anjos dos Santos França a partir do falecimento de Manoel Horário França

Segunda Câmara

Tribunal Superior do Trabalho.

3. Interessados: Dulce de Souza Carvalho (CPF XXX.547.711-XX); Elizeth Martins Jardim Carneiro (CPF XXX.140.571-XX); Marcos Antônio Carneiro Júnior (CPF XXX.704.121-XX); Maria de Nazareth dos Santos França (CPF XXX.888.051-XX); Maria dos Anjos dos Santos França (CPF XXX.827.813-XX).

13.1. Ministros presentes: Bruno Dantas (Presidente), Augusto Nardes, Aroldo Cedraz e Raimundo Carreiro.
13.2. Ministros-Substitutos presentes: Marcos Bemquerer Costa e André Luís de Carvalho (Relator).

ANDRÉ DE CARVALHO

Trata-se de pensões civis deferidas pela administração do Tribunal Superior do Trabalho em favor de Dulce de Souza Carvalho, a partir do falecimento de Paulo Cezar Carvalho, em favor de Elizeth Martins Jardim Carneiro e Marcos Antônio Carneiro Júnior, a partir do falecimento de Marcos Antônio Carneiro, e em favor de Maria dos Anjos dos Santos França, a partir do falecimento de Manoel Horário França.
2.	Após a análise final do feito, a Auditora Federal Paula Bressanelli Silva lançou o seu parecer conclusivo à Peça 26, com a anuência, por delegação de competência, do diretor da Sefip (Peça 27) , nos seguintes termos:
" (...)  HISTÓRICO
6. Constou-se, nos atos em tela, o pagamento de parcelas referentes a quintos e opção, sem comprovação das funções exercidas pelos instituidores, quando na ativa. 
7. Diante disso e considerando que os atos foram submetidos ao exame do Tribunal há mais de 5 anos, foi promovida, via origem, a oitiva das interessadas, nos termos do Acórdão 587/2011-TCU-Plenário, de relatoria do Ministro Valmir Campelo (peças 1-4) 
8. Em resposta, o TST encaminhou os documentos constantes das peças 10, 11 e 14. As beneficiárias, as defesas acostadas às peças 13, 15, 16 e 17.
EXAME TÉCNICO
9. Conforme informações contidas nos atos, os Srs. Marcos Antônio Carneiro e Paulo Cezar Carvalho faleceram em atividade, não tendo direito, portanto, à vantagem opção. 
10. No que tange à percepção de parcela referente à opção, a redação original do art. 193 da Lei 8.112/90, assim preconizava:
'Art. 193. O servidor que tiver exercido função de direção, chefia, assessoramento, assistência ou cargo em comissão, por período de 5 (cinco) anos consecutivos, ou 10 (dez) anos interpolados, poderá aposentar-se com a gratificação da função ou remuneração do cargo em comissão, de maior valor, desde que exercido por um período mínimo de 2 (dois) anos. (grifei) '
11. A opção somente é devida, portanto, a servidores na condição de inativos. Como os instituidores faleceram em atividade, não reuniram os requisitos necessários para fazerem jus à vantagem, o que torna ilegal sua inclusão nos benefícios pensionais. 
12. Em relação às parcelas referentes a quintos, a documentação encaminhada pelo TST comprova que o Sr. Marcos Antônio Carneiro conquistou o direito à incorporação de 3/5 de FC-2 e o Sr. Paulo Cezar Carvalho a 2/5 de FC-2 (peças 10 e 11) , estando regular o pagamento das parcelas. 
13. Quanto ao ato do Sr. Manoel Horácio França, os documentos apresentados pelo TST comprovam o exercício por mais de 13 anos de FC-4, o que comprova que cumpriu os requisitos para obter direito aos quintos ou à opção. Isto porque a percepção concomitante das duas parcelas viola o disposto no §2º do art. 193 da Lei 8.112/90, que veda explicitamente acumulação das duas vantagens. 
14. Recentemente esta Corte de Contas, por meio do Acórdão 2988/2018-TCU-Plenário, de relatoria da Ministra Ana Arraes, confirmou tal entendimento e deixou claro que os inativos/pensionistas só podem receber uma das duas rubricas: opção ou quintos.
15. Destarte, em respeito ao disposto do art. 193 da Lei 8.112/90 e ao entendimento exarado no Acórdão 2988/2018-TCU-Plenário, o pagamento das duas vantagens não podem ocorrer de forma simultânea. 
16. Instadas a se manifestar, as interessadas apresentaram suas defesas. A Sra. Dulce de Souza Carvalho, viúva de Paulo Cezar Carvalho, ressaltou sua boa-fé na percepção das parcelas (peças 13 e 15) 
17. As Sras. Elizeth Martins Jardim Carneiro e Maria dos Anjos dos Santos França alegaram que a revisão de seus benefícios fere à decadência administrativa e segurança jurídica (peças 16 e 17) . 
18. Quanto a tais pontos, a jurisprudência do TCU e do STF são cristalinas no sentido de que de que os atos de aposentadoria, reforma e pensão têm natureza jurídica de atos complexos, só se aperfeiçoando com o registro do TCU. A aplicação do instituto da decadência administrativa no âmbito desse Tribunal, quando do exercício de sua competência constitucional de apreciação de atos de pessoal para fins de registro, já foi amplamente debatida nesta Corte, inclusive com a edição da Súmula TCU 278, a seguir transcrita: 
'Os atos de aposentadoria, reforma e pensão têm natureza jurídica de atos complexos, razão pela qual os prazos decadenciais a que se referem o § 2º do art. 260 do Regimento Interno e o art. 54 da Lei nº 9.784/99 começam a fluir a partir do momento em que se aperfeiçoam com a decisão do TCU que os considera legais ou ilegais, respectivamente.'
19. Logo, o longo decurso de prazo não tem o condão de tornar legais os atos eivados de vícios. O decurso do prazo leva tão somente à obrigatoriedade da instauração do contraditório por esta Corte de Contas, o que foi observado no caso em tela. Assim, não merecem prosperar os argumentos da defesa. 
CONCLUSÃO
20. Em razão do pagamento indevido da vantagem opção, cabe considerar ilegais as concessões instituídas por Marcos Antônio Carneiro e Paulo Cezar Carvalho.
21. Ademais, em razão do pagamento concomitante de quintos e opção, cabe considerar ilegal a pensão instituída por Manoel Horácio França.
PROPOSTA DE ENCAMINHAMENTO
22. Ante o exposto, conforme o preceituado no artigo 71, inciso III, da Constituição Federal de 1.988; c/c os artigos. 1º, inciso V, e 39, inciso II, da Lei 8.443/92, c/c os artigos 1º, inciso VIII, 260, §§ 1º, 2º e 5º, do Regimento Interno/TCU, e tomando por base as informações prestadas pelo órgão de controle interno e as verificações feitas pela unidade técnica, na forma prevista no artigo 260, caput, do Regimento Interno-TCU, propõe-se: 
22.1. considerar ilegais e recusar o registro do ato inicial de pensão civil de Manoel Horácio França e dos atos de alteração de pensão civil de Marcos Antônio Carneiro e Paulo Cezar Carvalho;
22.2. dispensar o ressarcimento das quantias indevidamente recebidas de boa-fé, consoante o disposto no Enunciado 106 da Súmula de Jurisprudência do TCU; 
22.3. determinar ao Tribunal Superior do Trabalho que:
22.3.1. faça cessar os pagamentos decorrentes dos atos impugnados, comunicando ao TCU, no prazo de quinze dias, as providências adotadas, nos termos dos art. 262, caput, do Regimento Interno do TCU, 8º, caput, da Resolução - TCU 206/2007;
22.3.2. informe às interessadas o teor do acórdão que for prolatado, alertando-as de que o efeito suspensivo proveniente de eventual interposição de recurso junto ao TCU não as exime da devolução dos valores indevidamente percebidos após a notificação, em caso de não provimento desse recurso; 
23. encaminhe ao TCU, no prazo de trinta dias, comprovante da data de ciência das beneficiárias, nos termos do art. 4º, § 3º, da Resolução - TCU 170/2004."
3.	Enfim, por intermédio do Exmo. Sr. Procurador Rodrigo Medeiros de Lima, o MPTCU divergiu da aludida proposta da unidade técnica, tendo consignado, para tanto, o seu parecer à Peça 28 nos seguintes termos:
" (...) Trata-se da análise de atos de concessão de pensão civil instituídas por Manoel Horácio França (inicial) , Marcos Antônio Carneiro (alteração) e Paulo Cezar Carvalho (alteração) , ex-servidores do Tribunal Superior do Trabalho (TST) .
2. Considerando que os atos foram submetidos ao exame do Tribunal de Contas da União há mais de 5 anos, foram promovidas as oitivas das interessadas (peças 1-4) .
3. A Secretaria de Fiscalização de Pessoal (Sefip) , em pareceres uniformes, propôs considerar os atos ilegais e recusar seus registros em razão dos pagamentos indevidos da vantagem 'opção' e concomitante de 'quintos' e 'opção' (peças 26-27) . De antemão, este representante do Ministério Público de Contas anui às conclusões da unidade instrutora de que os recebimentos pelos interessados das vantagens são indevidos, mas discordamos quanto à ilegalidade do ato de Marco Antônio Carneiro em favor de Elizeth Martins Jardim Carneiro, na condição de viúva, e Marco Antônio Carneiro Júnior, na condição de filho (peça 23) .
4. Ocorre que a indigitada vantagem não consta do ato (peça 23, p. 2) . Desse modo, entendemos que o ato à peça 23 deve ser apreciado pela legalidade, com fundamento no § 2º do art. 6º da Resolução-TCU 206/2007, com redação dada pela Resolução-TCU 237/2010, que assim dispõe:
'Os atos que estiverem dando ensejo, no momento de sua apreciação de mérito, a pagamentos irregulares, mas que não apresentem inconsistência ou irregularidade em sua versão submetida ao exame do Tribunal, serão considerados legais, para fins de registro, com determinação ao órgão ou à entidade de origem para que, no prazo de 15 (quinze) dias, adote as medidas cabíveis com vistas à regularização dos pagamentos indevidos constatados na ficha financeira do interessado.'
5. Nesse rumo, opinamos por que o Tribunal expeça determinação à unidade jurisdicionada para que exclua dos proventos da Sra. Elizeth Martins Jardim Carneiro, pensionista remanescente, a parcela 'opção'. Ressalta-se que a Sefip poderá avaliar a regularidade dos respectivos pagamentos na oportunidade do monitoramento da deliberação que vier a ser proferida nos autos.
6. No que concerne aos atos de pensões civis instituídos por Manoel Horácio França e Paulo Cezar Carvalho (peças 22 e 24) , seguindo a jurisprudência do Tribunal, a proposta deste representante do Ministério Público de Contas da União seria pela ilegalidade e negativa de registro, com sugestão para esclarecer ao órgão jurisdicionado que as concessões poderiam prosperar mediante a emissão de novos atos, livres da irregularidade apontada, em consonância com a proposta da unidade técnica.
7. Todavia, os mencionados atos foram enviados ao TCU em 7/3/2003 e 14/2/2005, portanto, há mais de cinco anos, de modo que houve o decurso do prazo de cinco anos fixado pelo Supremo Tribunal Federal (STF) , no âmbito do Recurso Extraordinário (RE) 636.553, para a apreciação de atos de natureza complexa, contados da chegada do ato ao TCU. A referida decisão restou assim ementada (grifos inseridos) :
'Recurso extraordinário. Repercussão geral. 2. Aposentadoria. Ato complexo. Necessária a conjugação das vontades do órgão de origem e do Tribunal de Contas. Inaplicabilidade do art. 54 da Lei 9.784/1999 antes da perfectibilização do ato de aposentadoria, reforma ou pensão. Manutenção da jurisprudência quanto a este ponto. 3. Princípios da segurança jurídica e da confiança legítima. Necessidade da estabilização das relações jurídicas. Fixação do prazo de 5 anos para que o TCU proceda ao registro dos atos de concessão inicial de aposentadoria, reforma ou pensão, após o qual se considerarão definitivamente registrados. 4. Termo inicial do prazo. Chegada do processo ao Tribunal de Contas. 5. Discussão acerca do contraditório e da ampla defesa prejudicada. 6. TESE: 'Em atenção aos princípios da segurança jurídica e da confiança legítima, os Tribunais de Contas estão sujeitos ao prazo de 5 anos para o julgamento da legalidade do ato de concessão inicial de aposentadoria, reforma ou pensão, a contar da chegada do processo à respectiva Corte de Contas'. 7. Caso concreto. Ato inicial da concessão de aposentadoria ocorrido em 1995. Chegada do processo ao TCU em 1996. Negativa do registro pela Corte de Contas em 2003. Transcurso de mais de 5 anos. 8. Negado provimento ao recurso.'
8. Ante o exposto, opinamos pelo sobrestamento da análise de mérito dos atos constantes das peças 22 e 24 até o trânsito em julgado do RE 636.553, cujos autos estão conclusos ao relator, desde 30/6/2020, para apreciar embargos de declaração opostos contra a citada decisão, tendo em vista que o STF poderá vir a modificar o seu entendimento sobre o tema, de modo similar ao ocorrido no âmbito do RE 638.115, referente à incorporação de quintos. Essa providência foi adotada pelo Tribunal ao apreciar situações semelhantes, a exemplo dos recentes Acórdãos 8.012/2020, 7.313/2020 e 5.836/2020, todos da Primeira Câmara; e, 7.120/2020, da Segunda Câmara."
É o Relatório.

8.1. Marlucio Lustosa Bonfim (16.619/OAB-DF), entre outros, representando Maria de Nazareth dos Santos França.

Procurador Rodrigo Medeiros de Lima.

PENSÃO CIVIL. INDEVIDA VANTAGEM COMO "OPÇÃO" E INADEQUADA ACUMULAÇÃO DE "QUINTOS DE FUNÇÃO" COM A SUBJACENTE PARCELA DE "OPÇÃO". DECURSO, TODAVIA, DE CINCO ANOS DESDE A ENTRADA DOS 2 (DOIS) ATOS NO TCU. APLICAÇÃO PELO TCU DA TESE N.º 445 DE REPERCUSSÃO GERAL NO STF. REGISTRO TÁCITO PARA OS ALUDIDOS ATOS. DETERMINAÇÃO PARA A SUPERVENIENTE REVISÃO DE OFÍCIO. VERSÃO DO OUTRO ATO SUBMETIDA AO TCU SEM A INDEVIDA VANTAGEM COMO "OPÇÃO". LEGALIDADE E REGISTRO PARA O OUTRO ATO. DETERMINAÇÕES. COMUNICAÇÕES.

PENSÃO CIVIL (PCIV)

Secretaria de Fiscalização de Pessoal (Sefip).

Trata-se de pensões civis deferidas pela administração do Tribunal Superior do Trabalho sob as seguintes condições:
	Peça
	Instituidor
	Tipo de Ato
	Data de Óbito
	Vigência
	Enviado ao TCU
	Beneficiários

	22
	Manoel Horácio França
	Inicial
	13/1/2003
	13/1/2003
	7/3/2003
	- Maria dos Anjos dos Santos França (viúva) 

	23
	Marcos Antônio Carneiro
	Alteração
	19/11/1988
	1º/1/1991
	9/5/2003
	- Elizabeth Martins Jardim Carneiro (viúva) 
- Marcos Antônio Carneiro Júnior (filho) 

	24
	Paulo Cezar Carvalho
	Alteração
	27/8/1984
	7/1/2000
	14/2/2005
	- Dulce de Souza Carvalho (viúva) 

2.	Como visto, após a análise final do feito, a Sefip pugnou pela ilegalidade das pensões instituídas por Marcos Antônio Carneiro (Peça 23) e Paulo Cezar Carvalho (Peça 24) , ao vislumbrar que, diante do falecimento dos respectivos instituidores em atividade, não subsistiria o fundamento legal para a concessão da vantagem como "opção" prevista no art. 2º da Lei n.º 8.911, de 1994, e no art. 18 da Lei n.º 11.416, de 2006, além de assinalar, na pensão instituída por Manoel Horácio França (Peça 22) , a inadequada percepção concomitante das vantagens como "opção" e como "quintos ou décimos de função" transformada em VPNI pelo art. 62-A da Lei n.º 8.112, de 1990.
3.	O MPTCU manifestou, todavia, a sua discordância em relação à aludida proposta da unidade técnica, tendo pugnado pela legalidade da pensão instituída por Marcos Antônio Carneiro, com a subjacente determinação para a administração do TST adotar as medidas necessárias em prol da regularização dos indevidos pagamentos, nos termos da Resolução TCU n.º 206, de 2007, já que a indigitada vantagem como "opção" não teria figurado expressamente no ato submetido ao TCU, além de pugnar pelo sobrestamento da apreciação dos demais atos até o trânsito em julgado do RE 636.553 no STF, pois esses atos teriam sido submetidos ao TCU há mais de 5 (cinco) anos.
4.	O TCU pode incorporar o parecer do MPTCU a estas razões de decidir, sem prejuízo, todavia, de pugnar pelo adicional registro dos atos acostados às Peças 22 e 24 em sintonia, assim, com a jurisprudência inaugurada pelo TCU a partir do Acórdão 122/2021-TCU-Plenário.
5.	Bem se vê que o ato de pensão civil instituída por Marcos Antônio Carneiro (Peça 23) tenderia a padecer de ilegalidade, pois o instituidor teria falecido em atividade, estando, nesse caso, o entendimento do TCU fixado pelo aludido Acórdão 2076/2005-TCU-Plenário no sentido de ser indevido o pagamento da aludida vantagem como "opção" prevista no art. 193 da Lei n.º 8.112, de 1990.
6.	Ocorre, todavia, que a versão do ato ora submetido ao TCU não apresentaria essa indevida parcela e, assim, a pensão instituída por Marcos Antônio Carneiro poderia ser julgada pela legalidade, sem prejuízo do envio de determinação para a exclusão da aludida parcela nos proventos dos beneficiários em sintonia, desse modo, com o art. 6º, § 2º, da Resolução TCU n.º 206, de 2007, por fixar a seguinte premissa:
"Art. 6º  (...)  § 2º Os atos que estiverem dando ensejo, no momento de sua apreciação de mérito, a pagamentos irregulares, mas que não apresentem inconsistência ou irregularidade em sua versão submetida ao exame do Tribunal, serão considerados legais, para fins de registro, com determinação ao órgão ou à entidade de origem para que, no prazo de 15 (quinze) dias, adote as medidas cabíveis com vistas à regularização dos pagamentos indevidos constatados na ficha financeira do interessado."
7.	A despeito, contudo, da ausência de fundamento legal para a concessão da vantagem como "opção" na pensão instituída por Paulo Cezar Carvalho (Peça 24) , além da inadequada percepção concomitante das vantagens como "opção" e como "quintos ou décimos de função" na pensão instituída por Manoel Horácio França (Peça 22) , o TCU pode admitir, no presente momento, o registro para os aludidos atos de pensão civil, ante a entrada desses atos no Tribunal há mais de cinco anos (em 7/3/2003 - Peça 22 e em 14/2/2005 - Peça 24) , pois esse procedimento estaria em sintonia com a Tese n.º 445 fixada no bojo do Recurso Extraordinário 636.553-RS em repercussão geral pelo STF e em sintonia, ainda, com a subsequente jurisprudência inaugurada pelo TCU a partir do Acórdão 122/2021 prolatado pelo Plenário sob a relatoria do Ministro Walton Alencar Rodrigues.
8.	No bojo, aliás, do aludido Recurso Extraordinário 636.553-RS em repercussão geral, a referida Tese n.º 445 teria sido fixada pelo STF nos seguintes termos:
"Em atenção aos princípios da segurança jurídica e da confiança legítima, os Tribunais de Contas estão sujeitos ao prazo de 5 anos para o julgamento da legalidade do ato de concessão inicial de aposentadoria, reforma ou pensão, a contar da chegada do processo à respectiva Corte de Contas."
9.	De toda sorte, ao promover, todavia, o subsequente julgamento dos embargos de declaração sob a relatoria do Ministro Gilmar Mendes, o STF passou a admitir a superveniente revisão desses atos tacitamente registrados em face dos eventuais vícios materiais subjacentes e, para tanto, teria sido fixado o seguinte esclarecimento adicional: " (...) passado esse prazo [de cinco anos, contado de forma ininterrupta, a partir da chegada do processo à corte de contas] sem finalização do processo, o ato restará automaticamente estabilizado. Abre-se, a partir daí, a possibilidade de sua revisão, nos termos do art. 54 da Lei 9.873/1999"; devendo essa referência legal ser aí entendida, entretanto, como "Lei 9.784/1999", e não como "Lei 9.873/1999", diante da necessária referência ao prazo decadencial quinquenal.
10.	Bem se vê, então, que, a partir desse registro tácito dos aludidos atos de pensão, o TCU poderia promover a revisão, de ofício, sobre os vícios materiais subjacentes em plena consonância, assim, com a referida Tese n.º 445 fixada em repercussão geral pelo STF, após os aludidos embargos de declaração, e com o art. 260, § 2º, do RITCU, ao estabelecer a seguinte premissa:
"Art. 260 - § 2º O acórdão que considerar legal o ato e determinar o seu registro não faz coisa julgada administrativa e poderá ser revisto de ofício pelo Tribunal, com a oitiva do Ministério Público e do beneficiário do ato, dentro do prazo de cinco anos da apreciação, se verificado que o ato viola a ordem jurídica, ou a qualquer tempo, no caso de comprovada má-fé."
11.	Diante, portanto, dos elementos de convicção até aqui obtidos neste processo, o TCU pode assinalar a legalidade do ato de pensão instituído Marcos Antônio Carneiro, sem prejuízo, todavia, de reconhecer o registro tácito para os atos de pensão instituídos por Paulo Cezar Carvalho e Manoel Horácio França, passando a promover, no entanto, a busca da suscitada revisão de ofício em função dos subjacentes vícios materiais nos aludidos atos, nos termos do art. 260, § 2º, do RITCU e, por analogia, nos termos da aludida Tese n.º 445 de Repercussão Geral no STF, além da subsequente jurisprudência inaugurada pelo TCU a partir do Acórdão 122/2021-TCU-Plenário.
Ante o exposto, pugno pela prolação do Acórdão ora submetido a este Colegiado.
TCU, Sala das Sessões, em 13 de abril de 2021.
Ministro-Substituto ANDRÉ LUÍS DE CARVALHO 
Relator